【裁判字號】    92,上易,1405
【裁判日期】    921231
【裁判案由】    詐欺等
【裁判全文】
臺灣高等法院高雄分院刑事判決                  九十二年度上易字第一四五號
    上  訴  人  臺灣高雄甲方法院檢察署檢察官
    被      告  丙○○
    選任辯護人  陳豐裕律師
右上訴人因被告詐欺等案件，不服臺灣高雄甲方法院九十一年度易字第四一二五號中
華民國九十二年八月二十九日第一審判決（起訴案號：臺灣高雄甲方法院檢察署九十
一年度偵字第一九○二三號），提起上訴，本院判決如左：
      主  文
上訴駁回。
      理  由
一、公訴意旨略以：被告丙○○係高雄縣六龜鄉○○村○○路三四一號台大鑲牙所之
    負責人，並非全民健康保險特約醫事服務機構，而乙○○（所涉詐欺案件另經原
    審判處有期徒刑三月，緩刑三年，經提起上訴後，於本院撤回上訴）係設於高雄
    縣六龜鄉○○村○○路三三五號東陽診所負責之醫師及該診所之負責人，為從事
    醫療業務之人，並與中央健康保險局（以下簡稱健保局）簽約為全民健康保險特
    約醫事服務機構，辦理全民健康保險醫療之業務。嗣被告與乙○○基於共同意圖
    為自己不法之所有，並基於概括之犯意，自民國九十一年六月十七日起至九十一
    年七月五日止（此係健保人員訪談時間，非實際就診時間，公訴人此部分有所誤
    認，就診時間應如原審判決書所載之九十年九月間至九十一年四月間），在上揭
    東陽診所，利用對何萬金、李錦雀、蘇有偵、潘慶順、謝緯華、林益芳、李宇晨
    及溫昆達等八人保險對象，至台大鑲牙所治療牙齒之機會，明知其對何萬金、李
    錦雀、蘇有偵、潘慶順、謝緯華、林益芳、李宇晨及溫昆達等，實際上並未為任
    何治療或僅為部分之治療行為，竟連續虛報醫療費用詳如卷附申報情形表所示費
    用，連續將之虛偽登載於其業務上作成之病歷記錄表及申請表上，並據以向健保
    局申請醫療費用給付，而行使之，足以生損害於健保局審核醫療給付之正確性及
    投保大眾之權益，致使健保局不知情之承辦人員陷於錯誤，而給付之，乙○○、
    丙○○因此詐得不法之健保費，合計新台幣（下同）四千一百零三元等情，因認
    被告係犯刑法第三百三十九條第一項詐欺取財罪嫌、第二百十六條、第二百十五
    條行使業務上登載不實之文書之罪嫌。
二、按犯罪事實應依證據認定之，無證據不得認定犯罪事實；不能證明被告犯罪者，
    應諭知無罪之判決，刑事訴訟法第一百五十四條第二項、第三百零一條第一項分
    別定有明文。又事實之認定，應憑證據，如不能發現相當證據，或證據不足以證
    明，自不能已推測或擬制之方法，以為裁判之基礎；認定不利於被告之事實，須
    依積極證據，苟積極證據不足為不利於被告事實之認定時，即應為有利於被告之
    認定，更不必有何有利之證據，最高法院四十年臺上字第八六號、三十年上字第
    八一六號著有判例足資參照。
三、本件公訴人認被告涉有前開犯行，無非何萬金、李錦雀、蘇有偵、潘慶順、謝緯
    華、林益芳、李宇晨及溫昆達等人於健保局人員查訪紀錄之陳述，復有合約書、
    全民健康保險特約診所基本資料表、門診病歷表、門診就醫記錄表、門診處方及
    診療明細表、高雄市東陽診所病歷記載及費用申報表等為其主要論據。
四、訊據被告丙○○堅決否認有何詐欺、行使業務登載不實犯行，辯稱：我不認識乙
    ○○，也沒有向健保局詐騙，當初我去頂讓那家店，因為我知道那個機器可以轉
    賣賺錢，起訴書所載八人看診時我都沒有在場等語。經查：
（一）證人何萬金、楊緯華、蘇有偵、潘慶順於九十年九月間至九十一年四月間雖曾
      因牙齒問題前往台大鑲牙所診治，惟當時診治之人非被告，而係一位較年輕者
      ，而被告之子戴嘉慶亦於原審證稱：「我約是在九十年九月間開始．我就陸續
      到診所幫人看診」、「我有幫他們看診」等語，業經證人何萬金、楊緯華、蘇
      有偵、潘慶順、戴嘉慶分別於原審證述在卷（見原審卷一○一至一○三頁、第
      一四五至一四八頁）；而證人李錦雀、林益芳、李宇晨、溫昆達等人九十年九
      月至九十一年四月間雖亦曾前往台大鑲牙所看牙齒，惟當時診治之人亦非被告
      ，而是較年輕者，亦經渠等於本院審理時證述在卷（見本院卷第七六至八○頁
      ），是依前開證人證詞，被告確未曾幫何萬金等人診治牙齒。
（二）雖證人戴嘉慶於原審曾證稱：「我父親丙○○請我去」等語，惟為被告當場否
      認，戴嘉慶即又稱：「當初我父親將店盤下，是要再把店盤出去，我當時是陸
      陸續續去，在那邊因為有一些牙痛的人會到我們鑲牙所，．．我是應牙痛的人
      的請求才幫他們看診」等語（見原審卷第一四七、一四八頁），是證人戴嘉慶
      是否受被告僱用或所託而前往看診，其陳述已有不一。至於證人廖秀花雖於另
      案即丙○○、戴嘉慶違反醫師法案件（原審案號九十一年易字第四四八四號）
      警訊筆錄時陳稱：「於九十年五月份開始上班」、「當時是丙○○接待並同意
      我上班。薪資是丙○○發的」、「自我上班到離職共有二位男性醫師為人拔牙
      、治療牙齒，二位醫師的名字叫丙○○及戴嘉慶」、「戴嘉慶在今年三月中旬
      就到診所替病人拔牙，但之前戴嘉慶偶爾會到診所代班一天」等語，並於偵查
      中證稱：「有一年多是丙○○僱用我」、「（戴嘉慶何時去？）農曆年後」（
      見二一九一九號偵查卷九頁反面），惟於本院經交互詰問後，證稱：「（何時
      去台大鑲牙所上班？何人同意你去那裡上班？）我在那裡已經一、二年了，我
      去時是一位蔡先生，不是被告」、「（盤讓之後何人付你薪水？）那位年輕醫
      師」等語（見本院卷第八一、八二頁），是由證人廖秀花證述，固可知被告確
      曾僱用廖秀花在台大鑲牙所工作，惟自被告之子戴嘉慶在前開處所為人看診牙
      齒後，被告是否有再過問鑲牙所情事、所收費用如何、有無安排病患前往東陽
      診所拿藥等情，自無從由證人廖秀花證詞而得知。是由證人廖秀花之證述，尚
      難認定被告與東陽診所負責人乙○○間就詐領健保費用有共同之犯意聯絡。
（三）雖證人溫昆達於另案被告違反醫師法案件臺灣高雄甲方法院審理中，曾證稱：
      「我也是因為牙痛，而至該處看診，是丙○○看診，被告二人（指丙○○、戴
      嘉慶）好像是輪流看診，也有至該處隔壁拿藥，牙醫診所看診時，應該沒有繳
      費，應該是拿藥的時候才付費」等語（見原審九十一年易字第四四八四號九十
      二年四月二十九日筆錄），惟其於本院則證稱：「（你是否有在九十一年四月
      間二次到六龜鄉台大鑲牙所看牙齒？）是」、「（剛才那位被告（指丙○○）
      是否有幫你看牙齒？）沒有」、「（是否有被帶到東陽診所蓋健保卡？）是我
      自己去的，因為醫師叫我去那裡拿藥」（見本院卷第七九、八○頁），其前後
      二次所述不一；且再觀之證人廖秀花於前開警訊及偵查中證稱：九十一年三月
      中旬以後，戴嘉慶就到診所為人看診等語，及高雄縣政府九十一年五月三十一
      日函，其上記載民眾電話檢舉內容：「．．有一年輕男子為人拔牙、治療牙齒
      案．．」等語（見偵卷第八四頁），是依證人溫昆達所述前往台大鑲牙所看診
      時間為九十一年四月間，即為戴嘉慶負責看診之時間，而非被告。
（四）再東陽診所負責人乙○○否認與被告間有共同詐領健保費用情事，亦經其於本
      院證稱：「（在本案之前是否認識丙○○、戴嘉慶？）不認識」、「（健保局
      核發的費用是否有無分給丙○○、戴嘉慶？）沒有」、「（有關台大鑲牙所的
      患者到你東陽診所蓋健保卡的原因？）台大鑲牙診所因非健保醫療診所所以無
      法開藥，所以病患才到我診所掛號、開藥」、「（你是否與丙○○事先有商量
      過？）沒有」、「（患者到你的診所你是否有看診？）我沒有看牙齒，但我有
      問患者，我有開消炎、止血的藥，我有問患者根據患者的陳述而開藥」等語（
      見本院卷八三、八四頁），雖其所涉詐欺及業務登載不實犯行已經原審判決認
      定，惟觀之原審判決書上附表所載患者何萬金等人就診日期，及渠等該日期之
      病歷資料記載之傷病名，分別為「急性齒齦炎」、「倦怠及疲勞」、「口腔炎
      」（偵查卷第四○、五二、五三、五八、六二、六九、七三、七九、八三－一
      、八三－二），亦均係針對病患牙齒疼痛而開出之處方藥（其中並無李宇晨九
      十年九月四日之病歷資料扣案），且證人何萬金、李錦雀、謝麗美、林益芳、
      楊瑋華、蘇有偵、潘慶順、溫昆達等人亦分別於原審及本院陳稱：有到東陽診
      所拿藥（見原審卷第三六至三八頁、一四三至一四四頁，及本院卷第七七至八
      ○頁），是尚與證人乙○○前開證述：我沒有看牙齒，因台大鑲牙所非健保醫
      療診所以無法開藥，我有開藥等情相合。故就東陽診所醫師乙○○確有由其診
      所開出牙齒疼痛處方藥一事，應堪認定。
（五）另本件並無證人何萬金等人於台大鑲牙所之病歷資料扣案，亦無東陽診所與台
      大鑲牙所或被告間關於詐領健保費利益分配之相關帳冊資料，或相關人證證明
      該利益分配情事，雖證人何萬金等人指稱看完牙齒後，就前往東陽診所拿藥，
      惟東陽診所亦確有開出牙齒疼痛相關處方藥（該診所有無實際診療，診察之定
      義為何，可否以病患陳述即可認為診察，非認定本件被告犯行所必要，故此部
      分不再加以詳述），尚難以證人何萬金等人先前往台大鑲牙所再至東陽診所拿
      藥，即遽認推測被告與東陽診所負責人間必定有共同詐領健保費之犯意聯絡。
      況依前開證人所述，被告亦非實際看診牙齒之人，是自難以被告為台大鑲牙所
      之負責人，即遽認被告有公訴意旨所指之詐欺或行使業務登載不實犯行。此外
      ，復查無其他積極證據足認被告確有公訴人所指之詐欺、行使業務登載不實罪
      ，本件既自不能證明被告犯罪，揆之上開法條規定及判例意旨，自應諭知被告
      無罪之判決。
五、原審以不能證明被告犯罪，諭知被告無罪之判決，於法並無不合。檢察官上訴意
    旨，以被告與戴嘉慶係父子關係，戴嘉慶證詞不足採信，且證人廖秀花、溫昆達
    亦均陳稱被告曾看診等語，指摘原判決關於被告部分不當，為無理由，已詳如前
    所述，是本件上訴應予駁回。
六、至被告雖於原審調查中另自承：其於九十年五月間起至七月間止，有在台大鑲牙
    所為人作齒模及鑲牙等語，然被此部分涉犯違反醫師法第二十八條之罪嫌部分，
    業經本院另案以九十一年度易字第四四八四號審理中，且被告此部分之犯嫌與檢
    察官起訴之時間亦有不同，是本院自不應予以審理，併此敘明。
據上論結，應依刑事訴訟法第三百六十八條，判決如主文。
本案經檢察官劉文水到庭執行職務。
中      華      民      國      九十二    年    十二    月    三十一    日
                              臺灣高等法院高雄分院刑事第二庭
                                  審判長法官  林正雄
                                        法官  黃壽燕
                                        法官  黃蕙芳
右正本證明與原本無異。
不得上訴。
                                  法院書記官  郭蘭蕙
中    華    民    國      九十二      年      十二      月    三十一    日


司法院資訊處製作；財團法人民間司法改革基金會備份。
